臺灣雲林地方法院民事判決　八十九年度訴字第一八四號
　　原　　　告　戊○○郭火用.
　　被　　　告　辛○○
　　　　　　　　子○○
　　　　　　　　壬○○
　　　　　　　　甲○○○
　　　　　　　　黃○○○
　　　　　　　　丁○○○
　　　　　　　　巳○○
　　被　　　告　丙○○○
　　訴訟代理人　乙○○
　　被　　　告　卯○○
　　　　　　　　午○○
　　　　　　　　辰○○
　　　　　　　　未○○
　　　　　　　　酉○○
　　　　　　　　申○○
　　　　　　　　亥○○
　　　　　　　　玄○○○
　　　　　　　　天○○
　　　　　　　　宇○○
　　　　　　　　戌○○
　　　　　　　　癸○○○
　　　　　　　　地○○
　　　　　　　　宙○○
　　　　　　　　Ｂ○○
　　　　　　　　Ｄ○○
　　　　　　　　Ａ○○
　　　　　　　　寅○○○
　　　　　　　　丑○○○
　　　　　　　　Ｃ○○
右當事人間請求拆屋還地等事件，本院判決如左：
    主      文
被告（除被告丙○○○外）應將坐落雲林縣土庫鎮○○段一一七三地號土地上如附圖
所示Ｂ部分面積貳伍平方公尺之地面層磚造平房、Ｃ部分面積伍柒平方公尺之地面層
磚造平房、Ｄ部分面積拾陸平方公尺之地面層磚造平房、Ｆ部分面積柒壹平方公尺之
地面層磚造平房、Ｇ部分面積捌拾平方公尺之地面層磚造平房除去，並將全部土地交
還原告。
被告丙○○○應自坐落雲林縣土庫鎮○○段一一七三地號土地上如附圖所示Ｂ部分面
積貳伍平方公尺之地面層磚造平房遷出。
被告午○○應將坐落雲林縣土庫鎮○○段一一七三地號土地上如附圖所示Ｅ部分面積
拾貳平方公尺之二層樓加強磚造樓房除去，並將該部分土地交還原告。
被告丙○○○應將坐落雲林縣土庫鎮○○段一一七三地號土地上如附圖所示Ｈ部分面
積零點伍平方公尺之地面層木造廚房除去，並將該部分土地交還原告。
原告其餘之訴駁回。
第一項至第四項之履行期間均各為個月。
訴訟費用由被告丙○○○負擔三十五分之一，餘由其餘被告負擔。
本判決第一項於原告以新台幣貳佰貳拾伍萬元為被告（除被告丙○○○外）供擔保後
，得假執行。
本判決第二項於原告以新台幣陸萬玖仟元為被告丙○○○供擔保後，得假執行。
本判決第三項於原告以新台幣萬仟元為被告午○○供擔保後，得假執行。
本判決第四項於原告以新台幣壹仟元為被告丙○○○供擔保後，得假執行。
原告其餘假執行之聲請駁回。
    事      實
甲、原告方面：
  壹、聲明：
    一、先位聲明：
      (一)被告丙○○○應自坐落雲林縣土庫鎮○○段一一七三地號（重測前為土庫段
        四三之二地號）土地（下稱系爭土地）上如附圖所示Ｂ部分面積二五平方公
        尺地面層磚造平房遷出。
      (二)被告應將坐落系爭土地上如附圖所示Ｂ部分面積二五平方公尺地面層磚造平
        房、Ｃ部分面積五七平方公尺地面層磚造平房、Ｄ部分面積十六平方公尺地
        面層磚造平房、Ｆ部分面積七一平方公尺地面層磚造平房、Ｇ部分面積八十
        平方公尺地面層磚造平房及附圖所示斜線部分以外土地上之地上物除去，並
        將土地交還原告。
      (三)被告午○○應將坐落系爭土地上如附圖所示Ｅ部分面積十二平方公尺二層樓
        加強磚造樓房除去，並將土地交還原告。
      (四)被告丙○○○應將坐落系爭土地上如附圖所示Ｈ部分面積○‧五平方公尺地
        面層木造廚房除去，並將土地交還原告。
      (五)願供擔保，請准宣告假執行。
    二、後位聲明：被告向原告承租坐落雲林縣土庫鎮○○段一一七三地號土地、面
        積八二一平方公尺之租金，准自民國八十九年四月一日起，調整為每期（半
        年）新台幣（下同）八萬六千七百八十元。
  貳、陳述：
    一、先位之訴部分：
      (一)緣於日據時代（昭和十三年，即民國二十七年），原告之曾祖父郭添壽因憐
        黃來成（即被告辰○○、巳○○、卯○○、午○○之父親，其餘被告除天○
        ○、丙○○○外之祖父，天○○為黃來成之子媳）貧無立錐之地，因而將系
        爭土地（當時地目尚為田），租賃與黃來成建屋，僅被告方面保存土地租賃
        契約，原告方面早已遺失（原告之被繼承人郭火用於六十一年十月六日繼承
        系爭土地，而成為系爭土地之所有權人，因租賃契約早已遺失，僅知租金以
        一年二期計算，每期五百元，其餘租賃契約書之詳細規定，均不明瞭）。嗣
        政府遷台，於台灣實施耕地三七五減租條例，因系爭土地當時之地目為田，
        原告之祖父郭來旺迫於法令，乃與黃來成依耕地三七五減租條例訂定租約，
        並曾前往辦理租約登記（租賃期間至五十五年十二月三十一日屆滿），惟黃
        來成並未於系爭土地上從事農事耕種，仍將系爭土地作為建築之用。嗣於四
        十七年時，系爭土地之地目則由「田」變更為「建」。按承租人應自任耕作
        ，並不得將耕地全部或一部轉租於他人。承租人違反前項規定時，原訂租約
        無效，得由出租人收回自行耕種或另行出租。耕地三七五減租條例第十六條
        第一項、第二項分別定有明文。又耕地三七五減租條例第十六條第一項所謂
        承租人自任耕作，係指承租人應以承租之土地供自己從事耕作之用而言，如
        承租人以承租之土地建築房屋居住或供其他非耕作之用者，均在不自任耕作
        之列，應構成同條第二項所定原訂租約無效之原因。最高法院著有七十年台
        上字第四六三七號判例可資為據。因此，黃來成雖與郭來旺就系爭土地訂立
        三七五租約，惟並未於系爭土地上從事耕作，依耕地三七五減租條例前開規
        定，前開租約自屬無效，耕地三七五租約既然無效，被告占用系爭土地即屬
        無權占有，原告自得請求被告將系爭土地上之地上物除去，並將土地交還原
        告。
      (二)再者，依耕地三七五減租條例第六條之規定：本條例施行後，耕地租約應一
        律以書面為之；租約之訂立、變更、終止或換訂，應由出租人會同承租人申
        請登記。經查，郭來旺與黃來成間關於系爭土地之耕地租約於五十五年十二
        月三十一日屆滿後，雙方於五十六年二月二十三日共同向雲林縣土庫鎮公所
        申請耕地租約註銷登記，此有土庫鎮公所准予耕地租約註銷登記通知書（五
        十六年六月二十六日）一紙可資為憑，是雙方之土地租賃合約業已終止甚明
        。
      (三)又租約註銷登記後，原告之被繼承人郭火用因不願收受任何租金，陳天順（
        黃來成之子）乃以郭火用為領取人，於六十三年二月二十四日向鈞院提存五
        十八年至六十二年共五年之租金五千元（每年二期，每期五百元）。惟自陳
        天順為前開提存後，原告迄今未再收到分文租金，被告方面欠租早已達二年
        以上。查，本件租賃關係原承租人黃來成已死亡（五十一年十月十四日），
        依法由陳天順、黃天六、卯○○、午○○、巳○○繼承（由前開土庫鎮公所
        准予耕地租約註銷登記通知書所載黃來成之繼承人只有五人，且黃來成死亡
        距離上開註銷登記通知書通知繼承人時，已近五年之久，若陳天順、黃天六
        、卯○○、午○○、巳○○未依耕地三七五減租條例之規定辦理租約繼承登
        記，何以土庫鎮公所會通知此五人租約註銷登記，再加上系爭土地上之房屋
        格局壁壘分明，互不相通，且如附圖所示Ｅ、Ｈ部分之建物分別為被告午○
        ○、丙○○○自行建造，Ｅ部分之建物為將原有之舊房子拆除後新建，若未
        辦理遺產分割，豈能如此各行其道，可見已有遺產分割之事實），原告本應
        以陳天順、黃天六、卯○○、午○○、巳○○為共同被告，惟陳天順已於八
        十七年八月二十八日死亡，由被告辛○○、壬○○、子○○、甲○○○、黃
        ○○○及丁○○○繼承，被告辛○○、壬○○、子○○、甲○○○、蔡陳淑
        賢及丁○○○自應共同承受陳天順財產上之一切權利義務，故原告以起訴狀
        （八十九年四月一日）繕本之送達，催告被告辛○○、壬○○、子○○、甲
        ○○○、黃○○○、丁○○○應於十日內，連帶給付原告系爭土地自六十三
        年起至八十八年止之租金二萬六千元。黃天六則因遷居台北，於六十九年三
        月二日將其所有門牌號碼為雲林縣土庫鎮○○路六八號房屋及坐落土庫鎮○
        ○段四五及四五之一八地號（重測前地號）土地暨對於系爭土地及其地上物
        之權利義務，一併移轉與被告丙○○○。故原告追加卯○○、午○○及丙○
        ○○為共同被告，並以追加被告訴狀（八十九年六月二十日）繕本之送達，
        催告被告卯○○、午○○及丙○○○於十日內，連帶給付原告系爭土地自六
        十三年起至八十八年止之租金二萬六千元。以上被告（辛○○、壬○○、子
        ○○、甲○○○、黃○○○、丁○○○、卯○○、午○○及丙○○○）經原
        告催告，均未給付，原告自得依土地法第一百零三條第四款之規定，終止租
        約，原告爰以準備書狀（八十九年十二月十日）繕本之送達，對前開被告為
        終止租約之意思表示。
      (四)次按土地之租賃契約以承租人自行建築房屋而使用之為其目的者，非有相當
        之期限不能達其目的，故當事人雖未訂明租賃之期限，依契約之目的探求當
        事人之真意，亦應解為定有租至不堪使用時為止之期限，惟應受民法第四百
        四十九條第一項之限制而已，最高法院著有三十年渝上字第三一一號判例可
        稽。依上開判例意旨，訂有書面之租地建屋契約而未明定租賃期限者，其租
        賃期間應至房屋不堪使用時為止。但應受民法第四百四十九條第一項租賃期
        限不得逾二十年之限制。二十年期滿，若有民法第四百五十一條規定情形，
        應視為不定期限繼續契約，至房屋不堪使用時始消滅。此有最高法院八十五
        年度台上字第二一○八號判決可據。因此本件被告謂其並無土地法第一百零
        三條之事由，然其建物已破舊不堪使用，其又拒絕返還土地，除與其開判決
        有違外，如此霸占原告土地，豈是土地法第一百零三條之立法目的？被告如
        此作為，可算是在行使其權利嗎？若謂其係行使其承租人之權利，然其屋已
        破舊不堪使用，房屋結構大部分由破舊木頭及浪板所組合，原承租人早已死
        亡，其後被告亦未居住於系爭土地上，周遭確已長滿雜草荒廢無人使用（參
        照原告所提之照片，攝於八十九年十二月十一日），被告如此損人不利己，
        實已該當民法第一百四十八條第一項所揭示「權利之行使，不得以損害他人
        為主要目的」之要件，並違背「行使權利，應依誠實及信用方法」之基本法
        律原則。
      (五)退步言之，縱認兩造間租賃契約仍存在，惟依被告所提出之土地租賃契約最
        後一條規定：「甲（按：即郭添壽）如中途要求解約，乙（按：即黃來成）
        所有建物甲須要依時價格金買收之事」，是甲方（出租人）有隨時終止土地
        租約之權利，而承租人之權利只是在出租人為終止契約之意思表示後，有要
        求出租人依地上物之時價補償承租人之權利，並非出租人在補償承租人之前
        ，無終止契約之權利。更何況，系爭土地上之建物至少有六十年以上之歷史
        ，均極為老舊而無經濟上之價值，原告之被繼承人郭火用在鈞院調解時（案
        號：鈞院虎尾簡易庭八十九年度虎簡調字第二八號），為求雙方圓滿，曾提
        議願以一百萬元補償被告，請求被告能拆屋還地，詎仍為被告所拒，堅持主
        張依耕地三七五減租條例之規定，被告有向原告請求移轉系爭土地應有部分
        三分之一之權利，始願將系爭土地歸還。被告既主張兩造間無耕地三七五減
        租條例之適用，卻又堅持依該條例請求原告移轉系爭土地應有部分三分之一
        之權利，被告之貪婪可見一斑。原告既得隨時終止契約，而民法第四百五十
        條第三項所定之出租人應以曆定星期，半個月或一個月之末日為契約終止期
        ，並應至少於一星期、半個月或一個月前通知，係列舉之規定，非謂不動產
        之租金以一年或半年定其支付之期限者，亦得類推適用該條項之規定（最高
        法院六十七年台上字第二二九三號判例），本件兩造間之租金非以星期、半
        個月或一個月定其支付之期限，自無民法第四百五十條第三項之適用，原告
        自得隨時主張終止租約。
      (六)又辰○○與黃天送雖係黃來成之繼承人，惟渠等與系爭土地之占有使用一點
        關係也沒有，且黃天送之繼承人及辰○○均已出具「具結書」，表示黃來成
        之繼承人間早已為遺產分割（否則被告丙○○○如何自黃天六處受讓公同共
        有之權利），辰○○及黃天送對於系爭土地自然毫無權利，原告之訴應無當
        事人不適格之問題，惟原告仍追加辰○○、未○○、酉○○、申○○、亥○
        ○、玄○○○、天○○、宇○○、戌○○、癸○○○、地○○、宙○○、Ｂ
        ○○、Ｄ○○、Ａ○○、寅○○○、丑○○○、Ｃ○○共十八人為共同被告
        ，並以追加被告書狀（九十一年一月十日）繕本送達，為對於本件所有被告
        終止租約之意思表示（原告已以九十年土庫郵局第二○五號存證信函定期催
        告上開十八人給付自六十三年起所積欠之二十七年租金），並對於所有被告
        ，依租賃物返還請求權及所有物返還請求權之法律關係，請求拆屋還地。
      (七)對於被告抗辯之陳述：被告（辛○○、壬○○、子○○、甲○○○、黃○○
        ○、丁○○○、巳○○）本身對兩造間之契約性質，反覆顛倒陳述，惟依其
        所言，被告均已無權占用系爭土地。查，被告主張兩造前曾依耕地三七五減
        租條例訂定新約，惟系爭土地早已編為建地，且被告並未實際自任耕作，被
        告之行為顯已違背該條例之立法目的；且依該條例第十七條第一項第五款「
        耕地經依法編定或變更為非耕地使用時」，原告自得終止租約；原告並已表
        示終止租約，已如前述，則被告自屬無權占有。被告後來自承系爭土地地目
        業據變更為「建」，並經主管機關「租約註銷」，姑不論此部分之法律效果
        ，然由被告此一主張，適足彰顯其先前開口要求原告移轉應有部分三分之一
        之土地權利，並無依據。再者，被告自承系爭土地租約於五十五年底即屆滿
        ，而原告亦確實並未再向被告收取任何租金，佐以原告先人早於五十三年間
        訴請被告返還土地，可見原告先人自始並無續租系爭土地予被告之意思。細
        察「不動產之不定期租賃」係以「兩造先前有定期租賃契約」或自始即訂定
        不定期租約為前提，本件於五十三年兩造先人即涉訟，嗣後原告並未再收取
        任何租金，足見原告並無續租土地予被告之意思，於「租期屆滿時原租約即
        已消滅」，自不能以「被告無權占有」之事實，遽謂「兩造有續定租約」。
        退而言之，若鈞院認兩造間有「不定期租賃」之情事，則該「不定期租賃」
        與被告所言五十五年底以前存在有效之「定期租賃」間，亦僅有「期間」方
        面的差別。攸關雙方權利義務之契約內容（除期間部分外），自應延續適用
        前之「定期契約」，否則原告所言「不定期租賃」依何而成（原告自始即否
        認有再與被告為任何表徵「不定期租賃」之意思表示或行為）？參照民法第
        四百五十一條之規範意旨，雙方之權利義務，亦應延續原來之定期租賃契約
        （僅期間改不定期而已，一如前述），依原來之定期契約內容，原告方面得
        隨時「中途要求解約」，僅生「須要依時價格買收被告之建物」而已。
    二、後位之訴部分：按租賃物為不動產者，因其價值之升降，當事人得聲請法院
        增減其租金；城市地方房屋之租金，以不超過土地及其建築物申報總價額年
        息百分之十為限；第九十七條、第九十九條及第一百零一條之規定，於租用
        基地建築房屋均準用之。民法第四百四十二條前段、土地法第一百零五條、
        第九十七條第一項分別定有明文。本件如鈞院認兩造間就系爭土地之租賃關
        係仍屬存在，依被告所提出之租約觀之，自黃來成承租系爭土地至今，至少
        有六十年以上之時間，土地之價值，已非訂約當時可比，租金若再依訂約之
        時計算（每年二期，每期五百元），顯不相宜，根本不足以支付地價稅，對
        於土地所有權人殊不公平，因此原告主張依土地法第九十七條第一項、第一
        百零五條之規定，調整租金。查系爭土地之申報地價為二千一百十四元，面
        積為八百二十一平方公尺，因此系爭土地之申報總價額為一百七十三萬五千
        五百九十四元，年息百分之十則為十七萬三千五百五十九點四元，因此年租
        金為十七萬三千五百五十九元（元以下四捨五入），從而每期租金應為八萬
        六千七百八十元。原告與被告就系爭土地租金之調整，均難以獲得協議，且
        經鈞院調解不成立在案，如鈞院認先位聲明無理由，請求判決如備位聲明。
  、證據：提出本院提存通知書、土地登記簿、地價稅繳款書、地籍圖謄本、土庫
      鎮公所准予耕地租約註銷登記通知書、私有耕地租約、雲林縣稅捐處虎尾分處
      六十九年三月二十七日六九虎分稅二字第四七一一號函、不動產房屋監證費繳
      納收據聯、六十九年契稅繳納通知書、買賣契約書、存證信函（以上均為影本
      ）、地價證明書各一份、掛號郵件簽收清單影本、土地登記謄本各二件、繼承
      系統表三份、具結書影本五紙、回執影本十八張、現場照片二十六幀、戶籍謄
      本三十六份為證。
乙、被告辛○○、壬○○、子○○、甲○○○、黃○○○、丁○○○、巳○○方面：
  壹、聲明：駁回原告之訴。
  貳、陳述：
    一、先位之訴部分：
      (一)爰先將本事件之相關大事記項，條列如次以便說明：
        1.二十七年即昭和十三年，系爭土地即已由原告之曾祖父郭添壽租給被告之
          被繼承人黃來成建屋之用，此有租賃契約影本乙件足稽。
        2.四十年六月七日耕地三七五減租條例公布施行，並於同年月十四日由行政
          院以命令指定台灣省為該條例之施行區域。
        3.四十年至民國五十五年十二月三十一日止，系爭土地均定有耕地租賃契約
          ，此有鈞院五十三年訴字第一七六號民事判決影本可證。
        4.四十七年，尚在前開耕地租約有效期間內，系爭土地之地目即由「田」變
          更為「建」，此有前開鈞院五十三年訴字第一七六號民事判決事實欄之記
          載可證。
        5.五十三年，原告之被繼承人郭火用即曾以訴訟代理人之身分主張租期屆滿
          為由，請求被告辛○○、壬○○、子○○、甲○○○、黃○○○、邱陳玉
          霞等六人之被繼承人陳天順及巳○○應返還系爭土地，唯因租期須至五十
          五年十二月三十一日始屆滿，原告因而敗訴確定在案，此有前開鈞院五十
          三年訴字第一七六號民事判決影本可證。
        6.五十五年十二月三十一日租期屆滿時，當時原告之家屬也有人居住在系爭
          土地上，但郭來旺或郭火用本人卻從未於租期屆滿時向陳天順及巳○○為
          反對續租之意思表示，此為郭火用於鈞院八十九年五月十九日之庭期中所
          自承。
        7.六十三年二月十四日被告巳○○曾以郭火用為領取人，向鈞院提存自五十
          八年起至六十二年止計五年即十期五千元之租金，此有原告所提呈鈞院提
          存通知書影本可稽。
      (二)本件應無耕地三七五減租條例之適用，故不生該條例第十六條「無效」之問
        題，且兩造間之租賃關係仍屬存在，其理由如次：
        1.按「耕地之租佃，依本條例之規定」耕地三七五減租條例第一條定有明文
          。換言之，適用該條例之前提須為「耕地之租佃」。而所謂「耕地之租佃
          」，即土地法第一百零六條第一項所稱耕地租用，係指以自任耕作為目的
          ，約定支付地租，使用他人之「農地」者而言（最高法院四十四年台上字
          第六一一號判例參照）。最高法院以往之見解認為：地目縱屬「非農地」
          ，但事實上係承租種植茶、稻、麥、甘蔗、蕃薯、桑者，仍應認為屬耕地
          租用，而有耕地三七五減租條例之適用（最高法院六十三台上第一五二九
          號判例暨六十二年台上第一六四七號判例）。惟近來最高法院則變更其前
          開見解而認為：「耕地租用，係指以自任耕作為目的，約定支付地租使用
          他人之農地者而言，土地法第一百零六條第一項定有明文，所稱農地，參
          照同條第二項之立法精神，應包括漁地及牧地在內。承租他人之非農、漁
          、牧地供耕作之用者，既非耕地租用，自無耕地三七五減租條例規定之適
          用。本院六十二年台上字第一六四七號及六十三年台上字第一五二九號判
          例應予變更，不再予援用」（八十八年台上字第一號判例）。本件兩造當
          事人之先祖父輩於二十七年即昭和十三年時，即已約定以系爭土地作為建
          築之用，當時尚無耕地三七五減租條例之適用，系爭土地亦尚未確定其地
          目為「田」或為「建」，嗣於四十年台灣地區施行耕地三七五減租條例時
          ，當事人間也依前開條例，分別自四十四年至四十九年及自四十九年至五
          十五年間訂立兩期各六年之耕地租約，惟系爭土地之地目於四十七年間即
          已由「田」變更為「建」，姑且不論被告之被繼承人就四十四年至四十九
          年間所訂立之耕地租約是否有違反耕地三七五減租條例第十六條第一項之
          規定而無效，但系爭土地自四十七年地目變更為建地後，兩造間之租賃關
          係，依右開最高法院之最新見解，已無耕地三七五減租條例之適用自明，
          而應回歸土地法或民法之適用。
        2.按無效之法律行為，若具備他法律行為之要件，並因其情形，可認當事人
          若知其無效，即欲為他法律行為者，其他法律行為，仍為有效。民法第一
          百十二條定有明文。查：系爭土地最早之租約係於二十七年時由兩造之先
          人郭添壽（答辯狀誤載為郭天壽）、黃來成所訂立，當時台灣尚未實施耕
          地三七五減租條例，而租約當事人之真意係在「租地建屋」，非在「租地
          耕作」乙節，觀之被告所提卷附之租約自明，該租約之真意亦為原告所明
          知，此觀之原告之起訴狀亦明。三十八年時，系爭土地再由郭來旺、黃來
          成訂有「雲林縣私有耕地租約」，當時台灣地區尚未實施耕地三七五減租
          條例，且郭來旺及原告之被繼承人郭火用當時均居住在系爭土地附近，對
          於黃來成，甚至對被告等人長久以來在系爭土地上並未實施任何耕作之事
          實，亦知之甚稔，卻從未見郭來旺或郭火用主張被告無自任耕作，租約無
          效。足見兩造長久以來對系爭土地之利用方式互相早己存有「租地建屋」
          之共識，並非在「租地耕作」。迨至四十年台灣地區實施耕地三七五減租
          條例後，兩造之租約迭經二度依法律規定展延十二年至五十五年底，其間
          甚至在五十三年原告起訴時，被告於系爭土地上仍未有耕作事實，原告明
          知該事實，卻從未對被告以「違反自任耕作」為由而主張租約無效。退一
          步言，系爭土地縱然有耕地三七五減租條例之適用，則兩造間「租地耕作
          」之租約縱然無效，但兩造間「租地建屋」之基地租賃契約依前開條文規
          定，難謂無效，故而被告於系爭土地上並非無權佔有。又二十七年之契約
          書係郭添壽與黃來成所訂，嗣後於三十八年時又由郭來旺與黃來成另定乙
          紙契約，顯然二十七年之契約也已不再能規範兩造之法律關係，故而原告
          主張依二十七年之契約補償被告後，被告即負有拆屋還地之義務，亦恐難
          成立。
        3.按租賃期限屆滿後，承租人仍為租賃物之使用收益，而出租人不即表示反
          對之意思者，視為以不定期限繼續契約；租用建築房屋之基地非有土地法
          第一百零三條之情形之一，出租人不得收回。民法第四百五十一條、土地
          法第一百零三條分別定有明文。經查：原告於五十三年間即曾以「租賃期
          間於四十三年屆滿」為由，訴請被告應返還系爭土地，唯經鈞院認定「租
          賃期間至五十五年十二月三十一日始屆滿」而判決原告敗訴確定在案，原
          告既經該訴訟結果，應知悉系爭土地之租賃期間為何時屆止。唯迨至五十
          五年底，甚至截至目前為止，被告仍使用系爭土地，原告卻均未向被告之
          被繼承人陳天順或巳○○為反對續租之意思表示，從而兩造間之租賃關係
          己轉為不定期租賃。又被告巳○○於六十三年間，曾以郭火旺為受領人向
          鈞院辦理提存租金之動作，且原告之家屬向來均有人居住於系爭土地上（
          此為原告於鈞院八十九年五月十九日之庭期中所自承），卻從未向被告請
          求租金，因此被告方面並無土地法第一百零三條各款情形，原告自亦無從
          收回系爭土地。
      (三)原告以土庫鎮公所掣發之耕地租約註銷登記通知書影本乙紙，謂兩造業於五
        十六年二月二十三日共同申請註銷系爭租約，足證雙方之租賃合約業已終止
        云云，顯有不實。蓋五十六年二月二十三日時，原承租人「黃來成」已歿，
        而該通知書上之卯○○等五人，亦從未與「郭來旺」一同前往辦理註銷登記
        事宜。若兩造曾一同前往辦理註銷登記，則該通知書理應一併通知出租人及
        承租人雙方才是，惟觀諸通知書上之受通知人僅為出租人「郭來旺」一人，
        並無承租人且被告亦從未收受到土庫鎮公所任何註銷通知。再者，五十三
        年時，兩造已因訴訟而互有嫌隙，且被告一直都希望繼續租賃系爭土地，俾
        能保留坐落系爭土地上之祖產房屋，衡情，被告除坐等原告再度索地外，不
        可能於五十六年時欣然陪同原告前往辦理任何事宜，果若被告確曾於五十六
        年時陪同原告一同前往辦理註銷租約終止租約，則衡情被告必當欣然交還土
        地，如若被告於同意終止租約後卻又反悔拒不交還土地，則原告亦必然會再
        立即向被告索地，唯自五十三年兩造訴訟後迄至本案繫屬已歷經三十餘年，
        原告從未再向被告任何人表示應拆屋還地。更何況原告在五十三年時已經由
        判決知悉系爭租約仍有效存續至五十五年底始屆滿，既然五十三年時已索地
        孔急而不惜訴訟，則在五十五年底租約屆滿前，必迫不及待要求被告還地，
        惟原告卻從未再要求被告還地。又系爭土地於四十七年時已變更為建地，本
        無耕地租賃問題，更無耕地三七五減租條例適用之問題，且租約並非以登記
        為生效要件，故而該通知書應係就非屬耕地性質之系爭土地註銷其「租約登
        記」，並非註銷其「租約」，以求能與實際相符而己，此觀之原告所提「私
        有耕地租約」影本上註記有「本件租約於3.經虎尾地政事務所虎地登字
        第九五六號地目變更為建地，奉雲林縣政府6.雲府地權字第三一○九五
        號令准予租約註銷」等語自明。
      (四)按租賃期限屆滿後，承租人仍為租賃物之使用收益，而出租人不即表示反對
        之意思者，視為以不定期限繼續契約；契約當事人之一方有數人者，其意思
        表示應由其全體或向其全體為之，民法第四百五十一條、第二百五十八條第
        二項分別定有明文。再按「民法第四百五十一條之規定，乃出租人表示反對
        續租之意思，有阻卻繼續契約之效力，此與同法第二百六十三條所定，當事
        人依法律之規定終止契約之情形，具有同一之法律理由，自應類推適用。故
        租賃物為數人所共同出租者，表示此項意思時，應準用第二百五十八條第二
        項規定，由出租人全體為之」，最高法院著有六十四年台上字第二一三九號
        判例（答辯狀誤載為六十三年台上一五七九號判例）可稽。同理，承租人有
        數人時，出租人所為反對續租之意思表示，亦應向全體承租人為之，否則即
        不生反對續租之效力。本件原告主張：本件於五十三年兩造先人即涉訟，嗣
        後原告並未再收取任何租金，足見原告並無續租土地予被告之意思等語。惟
        查，本件之租賃契約係由被告之先人黃來成於三十八年間與原告之祖父郭來
        旺簽訂（按耕地三七五減租條例係四十年六月七日始公布施行，並於同年月
        十四日由行政院以命令指定台灣省為該條例之施行區域，依法律不溯既往原
        則，被告主張本件並無該條例之適用），五十三年兩造先人涉訟當時，黃來
        成己死亡，其繼承人除巳○○與陳天順外，尚有卯○○、午○○、黃天六、
        辰○○及黃天送等多人，且上開繼承人並無拋棄繼承之行為，故黃來成之承
        租人地位自應由上開繼承人合法繼承。縱認原告於五十三年間之起訴行為係
        反對續租之意思表示，依前開規定，其反對續租之意思表示亦應向黃來成之
        繼承人全體為之，始生效力，唯原告當時未列全體繼承人為被告，卻僅以巳
        ○○與陳天順為被告，故而原告五十三年間之起訴行為自不生反對續租之效
        力。再按定期租賃契約期滿後之得變為不定期租賃者，在出租人方面係以有
        無即表示反對之意思為條件，而非以有無收取使用收益之代價為條件，故苟
        無即表示反對之意思而未為使用收益代價之收取，其條件仍為成就，苟已即
        為反對之意思而為使用收益代價之收取，其條件仍為不成就（最高法院四十
        七年台上一八二○號判例）。從而原告自不能「自五十三年涉訟後即未再收
        取被告等人之任何費用」乙節，即主張其為反對續租。另按租賃契約依民法
        第四百五十一條規定更新後，僅發生期限變更之效果，其餘內容（如租金及
        其他條件）並未隨同變更。最高法院固著有六十四年台上字第一五七九號判
        例可資參照。惟查，兩造先人之前於二十七年即昭和十三年所訂立之租地建
        屋契約（當事人為郭添壽與黃來成），與嗣後再於三十八年所訂立雲林縣私
        有耕地租約（當事人為郭來旺與黃來成）內容已多所不同，原告是否得再依
        之前契約之內容主張，已不無可疑；且本件原告係依後來之租賃契約主張被
        告違反耕地三七五減租條例第十六條未自任耕作致契約無效而起訴，檢視該
        契約內容，並無原告所主張「得隨時中途要求解約並依時價買收被告建物」
        之約定，且本件契約若因原告未為合法之反對續租之意思表示，即已生民法
        第四百五十一條不定期租賃之效力，從而原告主張得隨時中途要求解約並依
        時價買收被告建物乙節，自屬未洽。又承租人積欠租金額，除以擔保現金抵
        償外，達二年以上時，出租人固得依土地法第一百零三條第四款之規定終止
        租約，收回租用建築房屋之基地，惟此項條款之積欠租金應仍適用民法第四
        百四十條第一項之規定，須由出租人定相當期限催告承租人支付租金，承租
        人於其期限內不支付時，出租人始得終止租賃契約，在租賃契約得終止前，
        尚難謂出租人有收回請求權存在（參最高法院四十二年度台上字第三八五號
        判決、同年度台上字第一一八六號判決）。經查，被告積欠原告租金達二年
        以上固屬不爭之事實，唯此係因原告方面拒絕受領被告之給付所致，並非被
        告惡意積欠，此從被告於六十三年間曾提存租金於鈞院乙節可知，且原告自
        五十三年兩造先人訴訟後，即未曾向被告之先人或被告等人定相當期限催告
        ，故而原告於八十九年十二月二十日之準備書狀中，依土地法第一百零三條
        第四款之規定終止租約，其終止之意思表示並不合法。
      (五)末按租用建築房屋之基地，非有土地法第一百零三條所列各款情形之一，出
        租人不得收回，縱該地上所建之房屋，因故滅失，而租用基地之契約，要未
        失其存在，承租人仍得申請重建，且其申請重建之屋，除契約別有約定者從
        其約定外，不回是否與原狀相符，出租人均負有同意重建之義務。此有最高
        法院五十一年三月十九日五十一年度第二次民、刑庭總會會議決議(一)、最高
        法院五十一年度台上字第二九八七號判決可稽。系爭土地上之建物確屬破舊
        ，惟係因原告一再阻止被告修繕所致，原告不探究其妨害被告行使權利之責
        ，竟主張建物破舊，遽謂被告之權利行使係以損害原告為主要目的，顯然顛
        倒是非，要無可採。
      (六)否認有分割遺產之事實及原告所提「具結書」之真正，且公同共有部分之處
        分，需要全體同意，縱然黃天六將租賃權讓與丙○○○，對全體繼承人而言
        ，亦屬無效。
    二、後位之訴部分：系爭土地之價值，歷經數十年時間，己有所升漲，今非昔比
        ，被告亦同意就租金部分，應有所調漲以符公平，且尊重鈞院之職權，惟是
        否依原告所主張之方式及倍數增加，仍請鈞院本諸公平原則職權增加。
  、證據：提出土地賃貸借契約書（昭和十三年六月四日）、本院五十三年度訴字
      第一七六號民事判決（以上均為影本）各一份為證。
丙、被告丙○○○方面：
  壹、聲明：駁回原告之訴。
  貳、陳述：我沒有意見，願意返還土地給原告，目前與原告私下和解中；當初黃天
      六表明要將他的權利移轉給我，他對於系爭土地已經沒有權利；如附圖所示Ｅ
      部分之建物為被告午○○將舊房子拆除後所新建之二層樓房。
丁、被告卯○○方面：被告卯○○未於言詞辯論期日到場，惟據其前於準備程序到庭
    所為之聲明、陳述如左：
  壹、聲明：駁回原告之訴。
  貳、陳述：我父親當初有說可以永久居住，租約至今已經有六十年之久，繼承人間
      並無分割遺產之事實。
戊、被告午○○、辰○○、未○○、酉○○、申○○、亥○○、玄○○○、天○○、
    宇○○、戌○○、癸○○○、地○○、宙○○、Ｂ○○、Ｄ○○、Ａ○○、寅○
    ○○、丑○○○、Ｃ○○均未於言詞辯論期日到場，亦未提出書狀作何聲明或陳
    述。
己、本院依職權到場履勘及囑託雲林縣虎尾地政事務所測繪現場圖，並向雲林縣土庫
    鎮公所調取本件租約註銷登記之相關資料。
    理      由
甲、程序方面：
  一、按因不動產之物權或其分割或經界涉訟者，專屬不動產所在地之法院管轄。民
      事訴訟法第十條第一項定有明文。本件系爭土地位於本院管轄區域範圍內，原
      告既本於物上請求權之法律關係請求被告將坐落系爭土地上之建物拆除並交還
      土地，即屬「因不動產之物權」涉訟，是被告壬○○、卯○○、辰○○、未○
      ○、酉○○、玄○○○、天○○、宇○○、戌○○、癸○○○、地○○、Ｂ○
      ○、Ｄ○○、Ａ○○、寅○○○、Ｃ○○之住所地雖非於本院管轄區域範圍內
      ，依首揭說明，本院自有管轄權。
  二、被告卯○○、午○○、辰○○、未○○、酉○○、申○○、亥○○、玄○○○
      、天○○、宇○○、戌○○、癸○○○、地○○、宙○○、Ｂ○○、Ｄ○○、
      Ａ○○、寅○○○、丑○○○、Ｃ○○未於言詞辯論期日到場，核無民事訴訟
      法第三百八十六條各款所列情形，爰依原告之聲請，由其一造辯論而為判決。
  三、本件原起訴之原告郭火用於八十九年四月七日提起本訴後，於九十年十二月三
      日死亡，其繼承人戊○○、庚○○、己○○三人均繼承系爭土地（此業據渠等
      提出繼承系統表、戶籍謄本、土地登記謄本為證），並經該三人聲明承受本件
      訴訟，經核尚無不合，應予准許。
  四、按被告於訴之變更或追加無異議，而為本案之言詞辯論者，視為同意變更或追
      加，民事訴訟法第二百五十五條第二項定有明文。經查，本件原告於八十九年
      四月七日起訴時，僅列辛○○、壬○○、子○○、甲○○○、黃○○○、丁○
      ○○及巳○○為被告，嗣於本件審理中，認有將黃來成之所有繼承人及現占有
      人一併起訴之必要，乃追加卯○○、午○○、辰○○、未○○、酉○○、申○
      ○、亥○○、玄○○○、天○○、宇○○、戌○○、癸○○○、地○○、宙○
      ○、Ｂ○○、Ｄ○○、Ａ○○、寅○○○、丑○○○、Ｃ○○、丙○○○為被
      告，另外原告起訴時本於所有物返還請求權之法律關係，請求被告辛○○、壬
      ○○、子○○、甲○○○、黃○○○、丁○○○及巳○○拆除系爭土地上之建
      物後交還系爭土地，嗣則追加依返還租賃物之法律關係請求交還系爭土地（八
      十九年六月二十日追加被告狀），被告辛○○、壬○○、子○○、甲○○○、
      黃○○○、丁○○○及巳○○就此均無異議，而為本案之言詞辯論，原告所為
      訴之追加，於法自無不合，應予准許。
乙、實體方面：
  一、按所謂訴之預備合併，乃為原告對於同一被告，預料其所提起之訴訟，有受敗
      訴判決之虞，於起訴時合併提起或於訴訟中追加提起不能並存之訴訟，以備先
      位之訴受敗訴判決或其後被變更為敗訴判決時，期能就後位之訴獲得勝訴判決
      ，其先位之訴與後位之訴始終有附條件關係之訴之合併：即先位之訴有理由為
      後位之訴解除條件成就，先位之訴無理由為後位停止條件成就。是若法院認原
      告先位聲明有理由時，固不必更就預備之訴審判，即以先位之訴有理由，為預
      備之訴之解除條件（但應以判決確定時為解除條件成就之時），若法院認先位
      之訴無理由時，仍應就後位之訴審判，故在訴訟進行中，先、後位之訴始終併
      為存在，只是法院須依原告聲明之順序為本案判決。民事訴訟法固未明文規範
      訴之預備合併，惟本於民事訴訟當事人處分權主義，自應容許原告選擇起訴請
      求之方式。本件原告之訴既有先、後位之分，本院應依原告所定之順位為裁判
      ，自不待言。
  二、本件原告起訴主張：緣於二十七年，原告之曾祖父郭添壽因憐黃來成貧無立錐
      之地，因而將系爭土地（當時地目尚為田），租賃與黃來成建屋。嗣政府遷台
      ，於台灣實施耕地三七五減租條例，因系爭土地當時之地目為田，原告之祖父
      郭來旺迫於法令，乃與黃來成依耕地三七五減租條例訂定租約，並曾前往辦理
      租約登記（租賃期間至五十五年十二月三十一日屆滿），惟黃來成並未於系爭
      土地上從事農事耕種，仍將系爭土地作為建築之用。按承租人應自任耕作，並
      不得將耕地全部或一部轉租於他人。承租人違反前項規定時，原訂租約無效，
      得由出租人收回自行耕種或另行出租。耕地三七五減租條例第十六條第一項、
      第二項分別定有明文。黃來成雖與郭來旺就系爭土地訂立三七五租約，惟並未
      於系爭土地上從事耕作，依耕地三七五減租條例前開規定，前開租約自屬無效
      ，耕地三七五租約既然無效，被告占用系爭土地即屬無權占有，原告自得請求
      被告將系爭土地上之地上物除去，並將土地交還原告。又郭來旺與黃來成間關
      於系爭土地之耕地租約於五十五年十二月三十一日屆滿後，雙方於五十六年二
      月二十三日共同向雲林縣土庫鎮公所申請耕地租約註銷登記，是雙方之土地租
      賃合約業已終止甚明。且自陳天順於六十三年間提存五十八年至六十二年間之
      租金後，原告迄今未再收到分文租金，被告方面欠租早已達二年以上，經原告
      依法為定期催告後，被告仍未給付所積欠之租金，原告爰依法為終止租約之意
      思表示；再者，系爭土地上之建物已破舊不堪使用，房屋結構大部分由破舊木
      頭及浪板所組合，周遭均已長滿雜草荒廢無人使用，依最高法院三十年渝上字
      第三一一號判例意旨，當事人雖未訂明租賃之期限，惟依契約之目的探求當事
      人之真意，亦應解為定有租至不堪使用時為止之期限，縱認兩造間租賃契約仍
      存在，惟依被告所提出之土地租賃契約最後一條規定，原告亦有隨時終止土地
      租約之權利，原告既已向被告為終止契約之意思表示，爰依返還租賃物之法律
      關係，請求被告拆除系爭土地上之地上物後，將系爭土地交還給原告。本件如
      鈞院認兩造間就系爭土地之租賃關係仍屬存在，因土地之價值，已非訂約當時
      可比，租金若再依訂約之時計算，顯不相宜，故請求自八十九年四月一日起調
      整每半年之租金為八萬六千七百八十元等情。被告則以：本件兩造當事人之先
      祖父輩於二十七年時，即已約定以系爭土地作為建築之用，嗣於四十年台灣地
      區施行耕地三七五減租條例時，當事人間也依前開條例，分別自四十四年至四
      十九年及自四十九年至五十五年間訂立兩期各六年之耕地租約，惟系爭土地之
      地目於四十七年間即已由「田」變更為「建」，依最高法院之最新見解，已無
      耕地三七五減租條例之適用自明，而應回歸土地法或民法之適用。而系爭土地
      最早之租約係於二十七年時由兩造之先人郭添壽、黃來成所訂立，當時租約當
      事人之真意係在「租地建屋」，非在「租地耕作」。三十八年時，系爭土地再
      由郭來旺、黃來成訂有「雲林縣私有耕地租約」，郭來旺及原告之被繼承人郭
      火用當時均居住在系爭土地附近，對於黃來成，甚至對被告等人長久以來在系
      爭土地上並未實施任何耕作之事實，亦知之甚稔，卻從未見郭來旺或郭火用主
      張被告無自任耕作，租約無效。迨至四十年實施耕地三七五減租條例後，兩造
      之租約迭經二度依法律規定展延至五十五年底，其間甚至在五十三年原告起訴
      時，被告於系爭土地上仍未有耕作事實，原告明知該事實，卻從未對被告以「
      違反自任耕作」為由而主張租約無效。是系爭土地縱然有耕地三七五減租條例
      之適用，但兩造間「租地建屋」之基地租賃契約依民法第一百十二條之規定，
      難謂無效，故而被告於系爭土地上並非無權佔有。再者，原告於五十三年間即
      曾以「租賃期間於四十三年屆滿」為由，訴請被告應返還系爭土地，唯經鈞院
      認定「租賃期間至五十五年十二月三十一日始屆滿」而判決原告敗訴確定在案
      ，原告既經該訴訟結果，應知悉系爭土地之租賃期間為何時屆止。唯迨至五十
      五年底，甚至截至目前為止，被告仍使用系爭土地，原告卻均未向被告之被繼
      承人陳天順或巳○○為反對續租之意思表示，從而兩造間之租賃關係已轉為不
      定期租賃，被告方面並無土地法第一百零三條各款情形，原告自無從收回系爭
      土地。又二十七年之契約也已不再能規範兩造之法律關係，故而原告主張依二
      十七年之契約補償被告後，被告即負有拆屋還地之義務，亦恐難成立。再者，
      系爭土地上之建物確屬破舊，惟係因原告一再阻止被告修繕所致，原告遽謂被
      告之權利行使係以損害原告為主要目的，顯然顛倒是非，要無可採等語，資為
      抗辯。
  三、經查，黃來成於五十一年十月十四日死亡，其繼承人為陳天順（八十七年八月
      二十八日死亡）、黃天送（八十二年六月八日死亡）、黃天六（八十五年十二
      月十四日死亡）、魏黃香蜜（八十五年十月十二日死亡）以及被告辰○○、巳
      ○○、卯○○、午○○；陳天順之繼承人為辛○○、壬○○、子○○、甲○○
      ○、黃○○○、丁○○○；黃天送之繼承人為未○○、酉○○、申○○、亥○
      ○、玄○○○；黃天六之繼承人為天○○（黃天六之配偶）、宇○○、戌○○
      、癸○○○、地○○、宙○○；魏黃香蜜之繼承人為Ｂ○○、Ｄ○○、Ａ○○
      、寅○○○、丑○○○、Ｃ○○之事實，業據原告提出戶籍謄本為證，並為被
      告所不爭執或未到場爭執，自堪信為真實。
  四、本件原告請求被告應將坐落系爭土地上之建物拆除（除附圖所示Ａ部分之建物
      外），並將系爭土地交還原告，其訴有無理由，端視被告是否有占用系爭土地
      之權源，而兩造間就系爭土地之租賃關係是否存在，即為本件關鍵所在：
    (一)原告主張本件原起訴之原告郭火用於九十年十二月三日死亡後，由原告戊○○
      、庚○○、己○○三人繼承系爭土地，以及系爭土地於七十四年重測前之地號
      為雲林縣土庫鎮○○段四三之二號之事實，業據其提出繼承系統表、戶籍謄本
      、土地登記謄本、土地登記簿為證，核屬相符，並為被告所不爭執或未到場爭
      執，自堪信為真實，是原告為系爭土地之所有權人，尚無疑義。
    (二)原告主張原告之先人郭添壽於二十七年即昭和十三年間，即將系爭土地租賃與
      被告（除被告丙○○○外）之先人黃來成建屋使用之情，為被告所不爭執或未
      到場爭執，並有被告辛○○、壬○○、子○○、甲○○○、黃○○○、丁○○
      ○、巳○○（以下簡稱被告辛○○等七人）所提土地賃貸借契約書在卷可憑，
      自屬真實。依該租賃契約所示：租賃標的物為「虎尾郡土庫庄土庫四三番土地
      抽出一部以棕為界」、租賃用途為「建家居」、租賃期限「不定」、租金數額
      為「一個年金六十」、租金支付期限為「每年二月、八月各十日，二分之一
      支付」、其餘重要約定為「甲（按：指郭添壽）如中途要求解約，乙（按：指
      黃來成）所有建物甲須要依時價格金買收之事」。是兩造（除被告丙○○○外
      ）先人所簽訂之租賃契約，其性質乃係不定期之土地租賃契約。
    (三)嗣原告之祖父郭來旺與黃來成復於三十八年六月十七日就系爭土地（重測前地
      號土庫段四三之二號）訂立私有耕地租約，租賃期限自三十八年一月一日起至
      四十三年十二月三十一日止，其後並經二次續訂租約（各六年，故最後一次續
      約之租賃期限至五十五年十二月三十一日止），嗣因系爭土地之地目變更為建
      地，而為雲林縣政府依耕地三七五減租條例第十七條第五款規定註銷租約（五
      十六年六月二十二日雲府地權字第三一○九五號令）等情，有原告所提出之雲
      林縣私有耕地租約、土庫鎮公所准予耕地租約註銷登記通知書及雲林縣土庫鎮
      公所九十一年四月三十日土鎮民字第九一○○○○二六六八號函附卷可稽，並
      為被告所不爭執或未到場爭執，自可信為真實。茲有疑義者，乃該耕地租約之
      效力為何。按承租人應自任耕作，並不得將耕地全部或一部轉租於他人。承租
      人違反前項規定時，原訂租約無效，得由出租人收回自行耕種或另行出租。耕
      地三七五減租條例第十六條第一項、第二項分別定有明文。又耕地三七五減租
      條例第十六條第一項所謂承租人自任耕作，係指承租人應以承租之土地供自己
      從事耕作之用而言，如承租人以承租之土地建築房屋居住或供其他非耕作之用
      者，均在不自任耕作之列，應構成同條第二項所定原訂租約無效之原因。最高
      法院著有七十年台上字第四六三七號判例可稽。次按表意人與相對人通謀而為
      虛偽意思表示者，其意思表示無效；虛偽意思表示，隱藏他項法律行為者，適
      用關於該項法律行為之規定，民法第八十七條第一項前段、第二項亦分別定有
      明文。通謀虛偽意思表示乃指雙方當事人皆欠缺內心的效果意思，且表意人此
      項非真意的意思表示為對方所明知，並進一步相互故意為非真意的合意表示，
      而隱藏行為則係表意人與相對人間因礙於情面或其他原因，所為意思表示雖非
      出於真意，卻隱藏他項法律行為之真正效果意思。本件原告主張前開耕地租約
      之承租人黃來成於承租當時及承租後，於系爭土地並無自任耕作，系爭土地亦
      未供耕作之用，郭來旺與黃來成訂立耕地租約當時之真意乃在於「租地建屋」
      ，而非「租地耕作」之事實，為被告所不爭執或未到場爭執，自應認為屬實，
      考諸耕地三七五減租條例於四十年六月七日公布施行（行政院於是年六月十四
      日命令指定台灣省為施行區域）前，台灣省政府依中央法令，擬訂「台灣省私
      有耕地租用辦法」，提經省府議會通過，於三十八年四月十四日公布施行，為
      便於推行起見，復訂頒「台灣省私有耕地租用辦法施行細則」、「台灣省辦理
      私有耕地租約登記注意事項」、「台灣省推行三七五減租督導委員會組織規程
      」以及「台灣省各縣（市）推行三七五檢租委員會組織規程」等補充法規，令
      行全省各縣市，一律自三十八年第一期農作物收穫時，開始實施。是郭來旺與
      黃來成迫於當時政策、法令規定而簽訂耕地租約，應可理解。耕地租約當事人
      郭來旺與黃來成於簽訂耕地租約時，內心既皆欠缺簽訂耕地租約之真正效果意
      思，並相互故意為非真意的合意表示，且系爭土地於本件耕地租約於簽訂伊始
      確未供耕作之用，承租人於承租後亦未於系爭土地進行耕作，是郭來旺與黃來
      成歷次所簽訂耕地租約均應認為無效。至主管機關所為註銷耕地租約登記之行
      為，核屬行政上之管理措施行為，且耕地三七五減租條例第六條第一項所規定
      之各項登記，乃係為保護佃農及謀舉證上之便利而設，非謂凡耕地租約之訂立
      、變更、終止或換訂，須經登記，始能生效（最高法院五十一年台上字第二六
      二九號判例參照），是雲林縣土庫鎮公所所為註銷本件耕地租約登記之行為尚
      無礙於本院前開之認定，附此敘明。郭來旺與黃來成所簽訂耕地租約固屬無效
      ，惟渠等之真意既仍在於將系爭土地租予黃來成供地上建物使用，即屬隱藏他
      項法律行為之真正效果意思，故應認為郭來旺與黃來成間之土地租賃關係應適
      用承租基地建築房屋之規定。至於郭來旺與黃來成間土地租賃之相關內容，既
      無相關文本可考，原告復未能舉證證明郭來旺與黃來成間就系爭土地租賃關係
      之權利義務有何約定，除租金部分改約定為每期五百元（一年二期）一節為兩
      造所不爭執（被告辛○○等七人亦自承陳天順曾於六十三年二月十四日向本院
      提存五十八年至六十二年共十期、每期五百元之租金共五千元等情，並有本院
      提存通知書在卷可考），應信為真實外，郭來旺既係繼承郭添壽財產上一切權
      利義務（當然包含租賃關係），郭來旺與黃來成間就系爭土地租賃關係之權利
      義務應認係延續黃來成與郭添壽間租賃契約之約定。從而，原告主張因依耕地
      三七五減租條例第十六條第二項、第一項之規定，耕地租約已然無效，從而被
      告屬無權占有；耕地租約已經於五十六年間經主管機關為註銷登記，可見雙方
      土地租賃合約業已終止等語以及被告辯稱：二十七年之契約書係郭添壽與黃來
      成所訂，嗣後於三十八年時又由郭來旺與黃來成另定乙紙契約，顯然二十七年
      之契約也已不再能規範兩造之法律關係等語，均無足採。
    (四)按租用建築房屋之基地，非有土地法第一百零三條各款所列情形之一，出租人
      不得收回，土地法第一百零三條定有明文。參照司法院三十二年院字第二四七
      九號解釋之意旨，當事人並不得以特約排除法律所設之限制，要屬當然。是本
      件原告主張縱認兩造間租賃契約仍存在，惟依被告所提出之土地租賃契約最後
      一條規定：「甲（按：即郭添壽）如中途要求解約，乙（按：即黃來成）所有
      建物甲須要依時價格金買收之事」，是甲方（出租人）有隨時終止土地租約之
      權利，而承租人之權利只是在出租人為終止契約之意思表示後，有要求出租人
      依地上物之時價補償承租人之權利，並非出租人在補償承租人之前，無終止契
      約之權利等語，即無足採，蓋當事人不得以特約排除土地法所設不定期基地租
      賃契約出租人收回土地之限制（第一百零三條各款），更何況，上開約定應解
      讀為在契約雙方同意終止契約或出租人依法終止契約之情況下，出租人有按時
      價補償地上物之義務，尚難認為係賦予出租人得隨時終止契約之權利。
    (五)按土地之租賃契約以承租人自行建築房屋而使用之為其目的者，非有相當之期
      限不能達其目的，故當事人雖未訂明租賃之期限，依契約之目的探求當事人之
      真意，亦應解為定有租至不堪使用時為止之期限。本件租地建屋契約既係未定
      期限之租賃契約，已詳如前述，而系爭土地上如附圖所示Ａ部分之建物為一層
      樓磚造瓦頂平房，屋況老舊，目前為第三人郭木盛（原告庚○○、己○○之叔
      父）所使用；如附圖所示Ｆ、Ｇ部分之建物均為一層樓磚造瓦頂平房，均頹圮
      不堪，為雜草所覆蓋，目前均無人使用，據被告丙○○○之訴訟代理人乙○○
      表示，Ｇ部分之建物之前為陳天順使用、Ｆ部分之建物之前為被告巳○○使用
      ；如附圖所示Ｂ部分之建物均為一層樓磚造房屋，目前為被告丙○○○供作倉
      庫使用，Ｃ部分之建物亦為一層樓磚造房屋，目前無人使用，據乙○○表示，
      之前為被告卯○○使用；如附圖所示Ｄ部分之建物為一層樓磚造瓦頂住家，與
      如附圖所示Ｅ部分之建物打通相連，目前為被告午○○使用中；如附圖所示Ｅ
      部分之建物為加強磚造二層樓住家，目前為被告午○○使用中，據乙○○表示
      係被告午○○後來所興建；如附圖所示Ｈ部分之建物為一層樓木造廚房，目前
      為被告丙○○○占有使用；以上建物（除Ｅ部分之建物外）均不堪使用等情，
      業據本院到場勘驗屬實，製有勘驗筆錄（九十年二月六日及九十一年五月二十
      八日）及請雲林縣虎尾地政事務所人員製作複丈成果圖附卷可佐，並有原告所
      提現場照片二十六幀可資為證，部分建物目前固仍作某種用途使用（如Ｃ、Ｄ
      、Ｈ部分之建物），惟所謂「不堪使用」，乃係指依建物材質、屋齡、使用狀
      況，客觀上已無法為通常安全之使用而言，尚不問實際上是否有人使用。本件
      租地建屋契約迄今已逾六十載，依當時之建築技術及建物材質（本件除Ｅ部分
      之建物外，均屬磚造），建物於客觀上已無法為通常安全之使用，於通常之生
      活經驗應屬可以理解。又如附圖所示Ｅ部分之建物乃係被告午○○將舊有建物
      拆除後改建，此為兩造所不爭執或未到場爭執，自屬真實，惟其改建既未經原
      告同意，自不能以此對抗原告。系爭土地上之建物（除Ｅ部分之建物乃係被告
      午○○嗣後改建外）既均已不堪使用，自應認本件租地建屋之土地租賃契約已
      然屆期。至被告辛○○等七人固辯稱：按租用建築房屋之基地，非有土地法第
      一百零三條所列各款情形之一，出租人不得收回，縱該地上所建之房屋，因故
      滅失，而租用基地之契約，要未失其存在，承租人仍得申請重建，且其申請重
      建之屋，除契約別有約定者從其約定外，不回是否與原狀相符，出租人均負有
      同意重建之義務。系爭土地上之建物確屬破舊，惟係因原告一再阻止被告修繕
      所致，原告不探究其妨害被告行使權利之責，竟被告之權利行使係以損害原告
      為主要目的，顯然顛倒是非等語，惟系爭土地上之建物不堪使用，乃隨著時光
      流逝自然而成，尚非「因故滅失」可比，即被告所舉最高法院五十一年三月十
      九日五十一年度第二次民、刑庭總會會議決議(一)所提案討論之案例，亦係以「
      屋燬於火」為其設例情形，與本件事實顯然有別，是被告辛○○等七人上開所
      辯，並不足採。
    (六)原告主張黃天六（已歿）因遷居台北，於六十九年三月二日將其所有門牌號碼
      為雲林縣土庫鎮○○路六八號房屋及坐落土庫鎮○○段四五及四五之一八地號
      （重測前地號）土地暨對於系爭土地及其地上物之權利義務，一併移轉與被告
      丙○○○等情，為被告丙○○○所自認，自屬真實。惟租賃關係之成立，係以
      人格信賴為其基礎，除已發生之租金債權為獨立之債權，而得為讓與，及法律
      另有規定或契約另有訂定外，租賃債權性質上不得讓與，依民法第二百九十四
      條第一項第一款規定，出租人及承租人均不得將租賃債權讓與第三人。是黃天
      六讓與租賃債權與被告丙○○○之行為，自屬不生效力，被告丙○○○尚非本
      件土地租賃契約之當事人。
  五、本件土地租賃契約原承租人黃來成於五十一年十月十四日死亡，其繼承人為陳
      天順（八十七年八月二十八日死亡）、黃天送（八十二年六月八日死亡）、黃
      天六（八十五年十二月十四日死亡）、魏黃香蜜（八十五年十月十二日死亡）
      以及被告辰○○、巳○○、卯○○、午○○；陳天順之繼承人為辛○○、壬○
      ○、子○○、甲○○○、黃○○○、丁○○○；黃天送之繼承人為未○○、酉
      ○○、申○○、亥○○、玄○○○；黃天六之繼承人為天○○（黃天六之配偶
      ）、宇○○、戌○○、癸○○○、地○○、宙○○；魏黃香蜜之繼承人則為Ｂ
      ○○、Ｄ○○、Ａ○○、寅○○○、丑○○○、Ｃ○○，均已詳如前述，是被
      告（除丙○○○外）均繼承本件土地租賃契約之承租人地位，本件土地租賃契
      約既已因系爭土地上之建物不堪使用而視為屆至，而承租人於租賃關係終止後
      ，應返還租賃物，為民法第四百五十五條所明定，則原告本於租賃物返還請求
      權，請求被告（除被告丙○○○外）應將坐落系爭土地上如附圖所示Ｃ部分面
      積五七平方公尺地面層磚造平房、Ｂ部分面積二五平方公尺地面層磚造平房、
      Ｄ部分面積十六平方公尺地面層磚造平房、Ｇ部分面積八十平方公尺地面層磚
      造平房、Ｆ部分面積七一平方公尺地面層磚造平房除去，並將全部土地交還原
      告，自有理由，應予准許。被告丙○○○既非承租人，則原告依租賃物返還請
      求權之法律關係請求被告丙○○○拆除前開建物並返還系爭土地，即無理由，
      應予駁回。再者，被告丙○○○並未占有使用如附圖所示Ｃ、Ｄ、Ｆ、Ｇ部分
      之建物（其雖占用Ｂ部分，但原告僅請求被告丙○○○遷離，詳如後述），則
      原告本於物上請求權之法律關係，請求被告丙○○○拆除前開建物並返還土地
      ，亦無理由，應予駁回。至如附圖所示斜線部分以外土地上之地上物均為雜草
      、樹木，並無何地上物，業經本院勘驗屬實，並製有前開勘驗筆錄附卷可稽，
      而不動產之出產物，尚未分離者，為該不動產之部分，此為民法第六十六條第
      二項所明定，既屬不動產之部分，其所有權即為該不動產所有權人即原告所有
      ，是原告訴請被告除去，自亦無理由，應予駁回。又被告午○○、丙○○○就
      系爭土地均無占有使用之權源，是原告本於物上請求權之法律關係，請求被告
      丙○○○應自坐落系爭土地上如附圖所示Ｂ部分面積二五平方公尺地面層磚造
      平房遷出，以及應將坐落系爭土地上如附圖所示Ｈ部分面積○‧五平方公尺地
      面層木造廚房除去，並將土地交還原告；請求被告午○○應將坐落系爭土地上
      如附圖所示Ｅ部分面積十二平方公尺二層樓加強磚造樓房除去，並將土地交還
      原告，均有理由，應予准許。原告陳明願供擔保聲請宣告假執行，關於其勝訴
      部分，核無不合，爰酌定相當之擔保金額，予以准許；至其敗訴部分，假執行
      之聲請失所附麗，應予駁回。
  六、又拆除建物本非立時可就，且部分被告均長久居住或使用無權占有原告土地之
      建物，茍要被告立即拆除或搬遷，實非情理之平，職是，本院斟酌建物拆除工
      程、有人使用之建物所占用系爭土地之面積及其用途等情況，爰依職權酌定履
      行期間為三個月，以資兼顧。
  七、本件原告先位之訴既有理由，揆諸首揭意旨，其後位之訴已無審究之必要，附
      此敘明。
  八、本件事證已臻明確，兩造其餘攻擊、防禦方法及舉證，經審酌後，於本件判決
      結果不生影響，爰不一一論列，併此敘明。
據上論結，本件原告之訴一部為有理由，一部為無理由，依民事訴訟法第三百八十五
條第一項前段、第八十五條第一項前段、第七十八條、第七十九條但書、第三百九十
條第二項、第三百九十六條第一項，判決如主文。
中　　　華　　　民　　　國　　九十一　　年 　　九　　　月 　 二十五　 　日
                                臺灣雲林地方法院民事第一庭
~B審判長法官　蕭守田
~B法　　　官　林秋火
~B法　　　官　李明益
右為正本係照原本作成。
如不服本判決，應於本判決送達後二十日內向本院提出上訴狀。（須附繕本）
中　　　華　　　民　　　國　　九十一　　年 　　九　　　月 　 二十五　 　日
~B法院書記官　蘇靜怡
